【裁判字號】    95,上易,1393
【裁判日期】    951228
【裁判案由】    贓物
【裁判全文】
臺灣高等法院臺中分院刑事判決        95年度上易字第1393號
上  訴  人  臺灣彰化地方法院檢察署檢察官
被      告  甲○○
選任辯護人  葉玲秀  律師
上列上訴人因被告贓物案件，不服臺灣彰化地方法院94年度易字
第553號中華民國95年8月22日第一審判決（起訴案號：臺灣彰化
地方法院檢察署93年度偵字第8220號），提起上訴，本院判決如
下：
    主  文
上訴駁回。
    理  由
一、公訴意旨略以：被告曾棍要（另由原審法院通緝中）為「奕
    盛商行」負責人，經營庫存貨買賣，於民國 93年6月間，在
    經濟日報廣告版刊登「切批，機械、五金、化工、汽材庫存
    貨處理」之廣告，而與「綵帝企業有限公司」（下稱綵帝公
    司，負責人王朝弘現另案由臺灣基隆地方法院檢察署通緝中
    ）之不詳姓名年籍男子「潘先生」取得聯繫，明知「潘先生
    」所販賣之汽車專用槍型中控鎖 1,000組，係來路不明之贓
    物【為乙○○經營之全龍工業有限公司（下稱全龍公司）所
    有，前於93年6月1日，遭綵帝公司詐騙之貨品】，為圖轉賣
    牟利，基於故買贓物之犯意，以每組新臺幣（下同）28元之
    價格（一般進價行情為40元至50元），向綵帝公司「潘先生
    」買受，旋於93年6月14日，將前揭貨品以每組 30元之價格
    ，全數轉賣予同有故買贓物犯意之被告甲○○（為達嘉汽車
    材料行負責人）。被告甲○○再於93年6月16日，以每組 50
    元之價格，轉賣予不知情之薛德成（為佳成汽車材料行負責
    人），另於93年6月24日，以每組 80元之價格，轉賣予不知
    情之賴坤賜（為昇宇汽車材料行負責人）。嗣因乙○○發覺
    受騙，報警循線在被告甲○○之達嘉汽車材料行查獲尚未賣
    出之汽車專用槍型中控鎖 140組，因認被告甲○○涉有刑法
    第349條第2項故買贓物罪嫌等語。
二、按犯罪事實應依證據認定之，無證據不得認定犯罪事實；不
    能證明被告犯罪者，應諭知無罪之判決，刑事訴訟法第 154
    條第2項、第301條第1 項前段分別定有明文。次按刑事訴訟
    法上所謂認定犯罪事實之證據，指足以證明被告確有犯罪行
    為之積極證據而言，該項證據必須適合於被告犯罪事實之認
    定，始得採為斷罪之資料（最高法院69年台上字第4913號判
    例意旨參照），如未能發現相當證據，或證據不足以證明，
    自不能以推測或擬制之方法，為裁判基礎（最高法院40年台
    上字第86號判例意旨參照）。且認定不利於被告之事實，須
    依積極證據，苟積極證據不足為不利於被告事實之認定時，
    即應為有利於被告之認定，更不必有何有利之證據（最高法
    院30年上字第816號判例意旨參照）。
三、本件檢察官認被告甲○○涉有上開故買贓物罪嫌，無非以在
    被告甲○○之達嘉汽車材料行查扣之槍型中控鎖係被害人全
    龍公司遭綵帝公司詐欺之贓物，業據證人即全龍公司負責人
    乙○○證述明確，且扣案中控鎖上均有全龍公司之註冊商標
    「Eaglemaster」；而被告甲○○係以低於市價（每組約40-
    50元）之價格（每組30元）向曾棍要購得扣案之槍型中控鎖
    ，又未取得出廠證明文件，且被告甲○○因懷疑扣案槍型中
    控鎖來源有問題，並向曾棍要要求提供支票為擔保，有支票
    1紙扣案可佐， 顯見被告甲○○於購入扣案槍型中控鎖時，
    已知該批槍型中控鎖係來路不明之贓物為其所憑之論據。
四、訊據被告甲○○固坦承扣案槍型中控鎖係伊向曾棍要以每組
    30元價格購入之事實，惟堅決否認有何故買贓物之犯行，辯
    稱：伊係因朋友介紹向曾棍要買茶葉而認識曾棍要，後來曾
    棍要向伊表示因與他人買賣茶葉有貨款未收回，對方以一批
    汽車零件抵債，而其未經營汽車零件買賣，故將該批汽車零
    件以較便宜之價格賣予伊，當時伊因恐汽車零件來源有問題
    ，還要求曾棍要提出擔保後才購入，伊確實不知扣案槍型中
    控鎖係贓物等語。
五、經查：
  (一)按被告以外之人於審判外之陳述，雖不符刑事訴訟法第 159
    條之1至第159條之4 之規定，然經當事人於審判程序同意作
    為證據，法院審酌該言詞陳述作成時之情況，認為適當者，
    亦得為證據；當事人、代理人或辯護人於法院調查證據時，
    知有刑事訴訟法第159條第1項不得為證據之情形，而未於言
    詞辯論終結前聲明異議者，視為有前項之同意，刑事訴訟法
    第159條之5定有明文。查證人曾棍要、薛德成、賴坤賜及告
    訴人乙○○於警詢中之陳述，及證人曾棍要、乙○○於檢察
    官偵訊時所為之陳述，固均為審判外之陳述而屬傳聞證據，
    惟原審審理時，已依法定程序傳喚證人乙○○、賴坤賜到場
    ，命其具結陳述，並使被告有與證人對質及詰問之機會，已
    確保被告之對質詰問權，且被告就前開審判外之陳述，於原
    審及本院審理中均不爭執其證據能力，復未曾於言詞辯論終
    結前聲明異議，而本院審酌上開陳述作成時之情況，並無違
    法取證之瑕疵，認以之作為證據為適當，揆諸上開規定，上
    開證人於審判外之陳述，均有證據能力；至告訴人乙○○於
    偵查中提出綵帝公司負責人王朝弘之傳真函文1紙 （見偵查
    卷宗第61頁），亦為審判外之陳述而屬傳聞證據，經辯護人
    爭執其證據能力，而王朝弘現另案由臺灣基隆地方法院檢察
    署通緝中（見本院卷宗第37頁通緝書影本），乃無法依傳喚
    或拘提之程序令其到庭，屬不能調查之證據，依照上開規定
    ，該傳真函文1紙無證據能力，先予敘明。
  (二)按刑法第349條第2項故買贓物，係以知情故買為要件，亦即
    行為人是否有贓物之認識，應以行為人於收受、故買時有無
    認識為要；且故買贓物罪應以行為人明知為贓物而有償取得
    贓物之所有權始足成立（最高法院92年台上字第5131號、83
    年度台上字第2644號判決意旨參照）。易言之，刑法上故買
    贓物罪之成立，除了客觀上須行為人有故買之行為外，更必
    須以行為人對其所故買之物，於主觀上明知為贓物為必要，
    即行為人須有贓物之認識。本件扣案之槍型中控鎖，係被害
    人全龍公司所生產，且均外銷，並未內銷臺灣地區，該批槍
    型中控鎖均係遭綵帝公司詐欺而交付之事實，業據證人即告
    訴人乙○○於警詢、偵查及原審審理中證述歷歷，並提出與
    綵帝公司交易之資料為證，被告甲○○亦自承係向共同被告
    曾棍要購入上開槍型中控鎖，而共同被告曾棍要於偵查中亦
    具結證稱上開槍型中控鎖係向綵帝公司「潘先生」購入，再
    出售予被告甲○○等語，堪認本案扣案之槍型中控鎖確係乙
    ○○所有、遭綵帝公司詐騙而交付之物。依照上開說明，應
    究明被告甲○○買受扣案槍型中控鎖時，是否認識該槍型中
    控鎖為贓物？是否出於買受贓物之故意？
  (三)本件扣案之槍型中控鎖，係被告曾有田以每組30元之價格向
    共同被告曾棍要所購買之事實，業據被告供述在卷，核與證
    人即共同被告曾棍要於偵查時結證之內容相符（見93年度偵
    字第8220號卷第27頁），並有估價單及貸（應係「貨」字之
    誤）款簽回單影本各 1紙可稽，堪信被告甲○○購入扣案槍
    型中控鎖之價格為每組30元。又原審法院函請臺中縣汽車材
    料商業同業公會說明扣案槍型中控鎖之交易價格為：製造商
    30-40元、代理商40-50元、批發商50-90元、零售商100-200
    元，有該公會函 1份在卷可憑；另被害人全龍公司亦函復原
    審法院：扣案槍型中控鎖均未內銷，至內銷市場同類商品93
    年批發價為2線價格65元、5線價格80元、零售價格 150-200
    元，有該公司函1份附卷足憑，核對上開2函對槍型中控鎖批
    發商及零售商價格之說明，二者價格尚屬相當，則以同類商
    品之價格加以比較，臺中縣汽車材料商業同業公會函文所示
    關於製造商及代理商銷售扣案物之價格，如有實際交易行為
    時，應為實際之交易價格，故被告曾有田以每組30元之價格
    購入扣案之槍型中控鎖，其價格固然較低，惟就製造商及代
    理商所為同類商品之交易標準而言，該價格並未違反交易常
    情。
  (四)又昇宇汽車材料行以每組80元之價格、共購買10組，及佳成
    汽車材料行以每組50元之價格、共購買 100組，均向被告甲
    ○○經營之達嘉汽車材料行購買槍型中控鎖之事實，分別經
    證人即該材料行負責人賴坤賜、薛德成於警詢中證述明確；
    而昇宇汽車材料行購入汽車材料後，再出售予修理廠或門市
    ，其向被告甲○○購入槍型中控鎖之價格會隨時間變動，約
    在70-150元間，其賣出價格則為 180-220元等情，亦經證人
    賴坤賜於原審審理中證述明確（見原審卷宗第145至147頁）
    ，足認被告甲○○經營之達嘉汽車材料行確係上游批發商。
    則被告甲○○購入槍型中控鎖之價格，應係製造商出售之價
    格，待購入後再以批發商之價格出售予下游批發商或零售商
    。則被告甲○○購入槍型中控鎖之價格雖較便宜，但尚無明
    顯低於製造商出貨價格之不合理情形，此與一般交易行情無
    違，自難僅憑被告甲○○以較低之價格購入槍型中控鎖，即
    認定其有贓物之認識。
  (五)又依證人乙○○於原審審理中證稱全龍公司生產之槍型中控
    鎖「Eaglemaster」已經註冊商標，且已有 20幾年未曾在國
    內銷售等語，證人賴坤賜證稱除專用型中控鎖外，從來沒有
    人對通用型中控鎖指定廠牌，其進貨時也未曾指定廠牌，亦
    沒有聽過「Eaglemaster」這個廠牌等語（見原審卷宗第142
    頁、第146、147頁），可知一般人買受通用型槍型中控鎖時
    ，顯少指定廠牌，而「Eaglemaster」 雖為全龍公司註冊之
    商標，惟在國內汽車材料界，並非著名商標，故一般材料商
    在交易時，尚難知悉該「Eaglemaster」 槍型中控鎖並未在
    國內銷售，則在國內買受該商品，自難遽認其明知為來源不
    明之贓物，亦難期被告甲○○應知悉扣案之槍型中控鎖均未
    內銷國內，而逕認被告甲○○於購入時有贓物之認識。況被
    告於購入該批槍型中控鎖後，均在中控鎖貼上伊所經營之達
    嘉汽車材料行之「達嘉」標幟易碎貼紙，此經原審及本院當
    庭勘驗扣案槍型中控鎖確認屬實，而依被告供述，其貼上該
    貼紙之目的有二：一則表示伊賣出之貨物伊會負責，二則避
    免非伊賣出之貨物卻要伊負責等語，足認被告並無隱匿扣案
    槍型中控鎖係伊所販賣之意圖，此與一般故買贓物之人，於
    收贓後轉售時均儘量隱匿其曾經手之情形迴異，反而與一般
    營業模式相同，益難認定被告甲○○有贓物之認識。
  (六)末查曾棍要出售予被告甲○○之汽車零件，除本案之槍型中
    控鎖外，尚有其他零件，總金額高達 255,000元，其中槍型
    中控鎖僅占其中之 30,000元，有估價單影本1紙附卷可稽，
    又被告甲○○向曾棍要購買該批汽車零件時，因知悉曾棍要
    原係經營茶葉買賣生意，其因惟恐該批貨物來源有問題，乃
    要求曾棍要交付支票作為擔保，此經被告甲○○自承無訛，
    核與證人曾棍要於偵查中證述之情節相符（見93年度偵字第
    8220號卷第28頁） ，並有支票1紙在卷可稽，而被告甲○○
    除本案外，並未因購入其他汽車零件被訴，有臺灣高等法院
    被告前案紀錄表 1份在卷可按，且其向曾棍要購入之汽車零
    件，除本件扣案及已售出之槍型中控鎖外，其餘價額高達22
    ,5000元之汽車零件， 均屬合法商品，而未遭當時執行搜索
    之警員查扣，足認曾棍要當時確已提供支票向被告擔保該批
    汽車材料來源為合法，尚不得據此推認被告甲○○購入當時
    已明知扣案槍型中控鎖為來源不明之贓物。
  (七)綜上所述，被告甲○○辯稱伊係因買茶葉而認識曾棍要，因
    曾棍要向伊表示其與他人買賣茶葉有貨款未收回，對方以一
    批汽車零件抵債，而其未經營汽車零件買賣，故將該批汽車
    零件以較便宜之價格賣予伊，經曾棍要擔保該批零件來源為
    合法後才購入，伊確實不知扣案槍型中控鎖係贓物等語，應
    非虛言，堪予採信。
六、此外查無其他足認被告確有檢察官所指上揭犯行之積極證據
    ，從而被告是否確犯刑法第349條第2項故買贓物犯行，仍有
    合理懷疑存在，尚未達到有罪判決之確定心證。揆諸首揭說
    明，本件犯罪猶屬不能證明，自應判決被告無罪。原審因為
    被告無罪之諭知，洵無不當。檢察官上訴意旨略以：同案
    被告曾棍要是從事茶葉買賣業務，並非經銷汽車零件相關事
    業，其所販賣之汽車中控鎖來源已令人質疑，被告甲○○與
    曾棍要彼此僅認識三個月，而曾棍要無法提供合理文件以資
    證明該貨物之合法來源，被告甲○○又以低於市價行情價格
    ，大量收購在國內沒有流通之中控鎖；被告甲○○係達嘉
    汽車材料行負責人，從事汽車材料買賣，依常理而言，向他
    人買賣貨物時，理應會索取發票作為報稅之用，而被告甲○
    ○不向正常管道購買中控鎖，其行為令人懷疑；告訴人蔡
    福田曾於偵查中提出綵帝公司在公司倒了以後，王朝宏傳真
    1張信函給予告訴人， 陳述本案詐騙行為係被告甲○○所策
    劃，並有該信函附卷可稽，原審法院對此隻字未提，且未進
    行調查，顯有疏失；被告以往均向製造商直接購買中控鎖
    ，而上開中控鎖並非是正常管道所取得，其品質、好壞及適
    用何種廠牌均無從得知，若事後產生商品瑕疵，也無法尋求
    正常管道解決，被告又何干冒風險，大量購買該等商品？原
    審對此部分未加以審酌，難認判決妥適；原審認為被告所
    購買之價格，與臺中縣汽車材料商業同業公會回函所示價格
    相差無幾，而中控鎖廠牌、種類及品質均影響價格，然上開
    扣案之中控鎖係純外銷，已20幾年未曾在國內出售，實不知
    該公會係以何種標準計算，在其計算方式基礎不得而知的前
    提下，其公正性並不存在等語，固非無見。惟按檢察官就被
    告犯罪事實，應負舉證責任，並指出證明之方法。因此，檢
    察官對於起訴之犯罪事實，應負提出證據及說服之實質舉證
    責任。倘其所提出之證據，不足為被告有罪之積極證明，或
    其指出證明之方法，無從說服法院以形成被告有罪之心證，
    基於無罪推定之原則，自應為被告無罪判決之諭知（最高法
    院92年度台上字第128號判例參照） 。本件被告甲○○買受
    扣案之槍型中控鎖時，應無贓物之認識，已詳見前述，自不
    得僅憑被告買受扣案之槍型中控鎖係贓物，即推論臆測其有
    贓物之認識。茲原審判決已詳敘就卷內證據調查之結果，而
    為綜合判斷、取捨，認不足證明被告確有檢察官所指訴之犯
    行，其得心證的理由已說明甚詳，且所為論斷從形式上觀察
    ，亦難認有違背經驗法則、論理法則，或有其他違背法令之
    情形，自難任意指為違法。檢察官提起上訴，仍未提出其他
    積極證據證明被告甲○○有何贓物犯行，自無從採為不利於
    被告之認定，檢察官之上訴為無理由，應予駁回。
據上論斷，應依刑事訴訟法第368條，判決如主文。
本案經檢察官丙○○到庭執行職務。
中    華    民    國    95    年    12    月    28    日
              刑事第七庭  審判長法  官  林  榮  龍
                                法  官  黃  日  隆
                                法  官  鄭  永  玉
上列正本證明與原本無異。
不得上訴。
                                書記官    瑞  芳
中    華    民    國    95    年    12    月    28    日
                                                      Ｆ


司法院資訊處製作；財團法人民間司法改革基金會備份。
